臺灣板橋地方法院刑事判決　　　　　　 100年度訴字第1528號
公　訴　人　臺灣板橋地方法院檢察署檢察官
被　　　告　陳秋滿
上列被告因違反商業會計法等案件，經檢察官提起公訴（100 年
度偵緝字第1149號），被告於本院準備程序中就被訴事實為有罪
之陳述，經詢問當事人意見，合議庭裁定由受命法官依簡式審判
程序獨任審理，本院判決如下：
    主  文
陳秋滿共同犯商業會計法第七十一條第一款之填製不實罪，處有
期徒刑伍月，如易科罰金，以新臺幣壹仟元折算壹日。
    事實及理由
一、按本件被告陳秋滿所犯係死刑、無期徒刑、最輕本刑為3 年
    以上有期徒刑以外之罪，其於本院準備程序中就被訴事實為
    有罪之陳述，經受命法官告知簡式審判程序之旨，並聽取其
    與公訴人之意見後，本院認無不得或不宜改依簡式審判程序
    進行之處，爰依刑事訴訟法第273 條之1 第1 項，裁定本件
    由受命法官獨任進行簡式審判程序，合先敘明。
二、本件犯罪事實及證據，除引用檢察官起訴書之記載（如附件
    ）外，茲補充更正如下：
  (一)起訴書犯罪事實欄第2 行「姓名年籍不詳男子」應補充記載
    為「姓名年籍不詳之成年男子」。
  (二)起訴書犯罪事實欄第3 、4 行應補充記載為「（意滿公司）
    原址設臺北縣蘆洲市（現改制為新北市蘆洲區○○○路289
    巷11號4 樓，於95年9 月27日遷址至臺北市○○區○○街30
    之1 號」。
  (三)起訴書犯罪事實欄第6 行及第10行關於「（95年）1 月」之
    記載均應更正為「4 月」。
  (四)起訴書犯罪事實欄第11行應補充記載為「（竟）接續（虛偽
    製作…）」。
  (五)起訴書證據清單編號一「被告陳秋滿之供述」應補充更正為
    「被告陳秋滿於偵訊及本院審理時之自白」。
三、按商業會計法之商業會計憑證，分為原始憑證及記帳憑證，
    所謂原始憑證，係指證明事項之經過，而為造具記帳憑證所
    根據之憑證，而記帳憑證則係指證明處理會計事項人員之責
    任而為記帳所根據之憑證而言，此觀諸商業會計法第15條之
    規定自明。統一發票，係為證明事項之經過造具記帳所根據
    之憑證，屬原始憑證，自屬商業會計法第15條第1 款之會計
    憑證無訛。再按商業會計法第71條第1 款之商業負責人，以
    明知為不實之事項而填製會計憑證，原含有業務上登載不實
    之本質，與刑法第215 條之從事業務之人明知為不實之事項
    而登載於業務上文書罪，皆規範處罰同一之登載不實行為，
    應屬法規競合，惟前者為後者之特別規定，依特別法優於普
    通法之原則，自應優先於普通法之原則，自應優先適用商業
    會計法第71條第1 款論處（最高法院91年台上字第5397號判
    決參照）。是核被告所為，係犯商業會計法第71條第1 款之
    商業負責人填製不實會計憑證罪，及稅捐稽徵法第43條第1
    項之幫助逃漏稅捐罪。被告就上開犯行，與某真實姓名年籍
    不詳之成年男子間，有犯意聯絡及行為分擔，皆為共同正犯
    。又被告為意滿公司之名義負責人，為商業會計法規定之商
    業負責人，上開真實姓名年籍不詳之成年男子固無商業會計
    法第71條第1 款之商業負責人之身分，然因與具有商業負責
    人身分之被告共犯，依刑法第31條第1 項前段之規定，仍應
    以共同正犯論。被告多次開立如起訴書附表所示之不實統一
    發票，幫助他人逃漏稅捐，係以單一犯意，於緊密相接之時
    、地接續為之，侵害同一法益，其各次開立不實發票之獨立
    性極為薄弱，合為包括之一行為予以評價，較為合理，為接
    續犯，應僅成立一填製不實會計憑證罪及一幫助逃漏稅捐罪
    ，起訴書所犯法條欄記載本件應成立集合犯，尚有未合，應
    予更正。又被告填製不實會計憑證交付他人而幫助他人逃漏
    稅捐，依社會通念，應認為係基於同一犯罪故意，而實行1
    個犯罪行為，屬一行為觸犯填製不實會計憑證及幫助逃漏稅
    捐2 罪名，為想像競合犯，應依刑法第55條之規定，從一重
    之填製不實會計憑證罪處斷。公訴意旨固認於比較95年7 月
    1 日修正公布施行前後之刑法第55條後段牽連犯之規定後，
    被告上開2 罪間應依修正前刑法第55條後段牽連犯之規定，
    從一重之填製不實會計憑證罪處斷云云；惟被告所犯多次填
    製不實會計憑證、幫助逃漏稅捐之犯行應成立接續犯，而論
    以一罪（詳如前述），其犯罪時間係自95年4 月間起至96年
    8 月間止，於犯罪行為終了之日（即96年8 月間某日），刑
    法第55條業已修正公布施行（修正後已刪除牽連犯之規定）
    ，自應逕行適用修正後刑法第55條之規定（已無牽連犯之規
    定），並無比較新舊法而適用修正前同條規定之餘地，前開
    公訴意旨尚有誤認，併此敘明。爰審酌被告貪圖不法利益，
    擔任意滿公司之名義負責人，並提供意滿公司開立之不實統
    一發票予其他營業人，充當進貨憑證，以便幫助他人逃漏稅
    捐，危害稅捐稽徵機關課稅之公平及正確性，所為實有不當
    ，惟念其犯後已坦承犯行，態度尚稱良好，及其犯罪動機、
    目的、手段、時間長短、幫助他人逃漏稅捐之金額等一切情
    狀，量處如主文所示之刑，並諭知易科罰金之折算標準，以
    資懲儆。
四、依刑事訴訟法第273 條之1 第1 項、第284 條之1 、第299
    條第1 項前段、第310 條之2 、第454 條第2 項，商業會計
    法第71條第1 款，稅捐稽徵法第43條第1 項，刑法第11條前
    段、第28條、第31條第1 項前段、第55條、第41條第1 項前
    段，判決如主文。
本案經檢察官王筱寧到庭執行職務。
中    華    民    國   100    年    12    月    9     日
                    刑事第十三庭  法  官  楊筑婷
以上證明與原本無異。
如不服本判決，應於判決送達後10日內敘明上訴理由，向本院提
出上訴狀（應附繕本），上訴於臺灣高等法院。其未敘述上訴理
由者，應於上訴期間屆滿後20日內向本院補提理由書「切勿逕送
上級法院」。
                                  書記官  傅淑芳
中    華    民    國   100    年    12    月    9     日
附錄本案判決論罪科刑法條：
附錄本案論罪科刑法條：
稅捐稽徵法第43條
教唆或幫助犯第41條或第42條之罪者，處3 年以下有期徒刑、拘
役或科新臺幣6 萬元以下罰金。
稅務人員、執行業務之律師、會計師或其他合法代理人犯前項之
罪者，加重其刑至二分之一。
稅務稽徵人員違反第33條規定者，除觸犯刑法者移送法辦外，處
1 萬元以上5 萬元以下罰鍰。
商業會計法第71條
商業負責人、主辦及經辦會計人員或依法受託代他人處理會計事
務之人員有下列情事之一者，處5 年以下有期徒刑、拘役或科或
併科新臺幣60萬元以下罰金：
一、以明知為不實之事項，而填製會計憑證或記入帳冊。
二、故意使應保存之會計憑證、會計帳簿報表滅失毀損。
三、偽造或變造會計憑證、會計帳簿報表內容或毀損其頁數。
四、故意遺漏會計事項不為記錄，致使財務報表發生不實之結果
    。
五、其他利用不正當方法，致使會計事項或財務報表發生不實之
    結果。